【裁判字號】    98,訴,288
【裁判日期】    980911
【裁判案由】    確認抵押權不存在等
【裁判全文】
臺灣桃園地方法院民事判決               98年度訴字第288號
原      告  己○○
訴訟代理人  許明桐律師
複代理人    丁○○
被      告  甲○○
上列當事人間請求確認抵押權不存在等事件，本院於民國98年8
月18日言詞辯論終結，本院判決如下：
    主  文
原告之訴駁回。
訴訟費用由原告負擔。
    事實及理由
壹、程序方面：
    按訴狀送達後，原告不得將原訴變更或追加他訴，但因請求
    之基礎事實同一者，或因情事變更而以他項聲明代最初之聲
    明者，不在此限，民事訴訟法第255 條第1 項第4 款分別定
    有明文；又上開規定所謂因情事變更而以他項聲明代最初之
    聲明，係為訴訟法上之便宜而設之規定，只需情事確屬變更
    ，即有其適用故其情事之變更，係發生於起訴前或起訴後，
    在非所問，最高法院43年臺抗字第23號判例意旨可資參照。
    本件原告起訴時，其聲明原記載：(一)原告請求判決確認被告
    就民國86年7 月26日坐落於桃園縣大園鄉○○段古亭小段54
    7 地號及同段546 地號共同擔保設定最高限額抵押權所擔保
    之新臺幣（下同）380 萬元債權不存在；(二)被告應塗銷前項
    抵押權登記；嗣於本院審理中，以上開土地經本院執行強制
    執行結果，已於98年3 月5 日由訴外人丙○○拍定，系爭抵
    押權消滅之情事變更為由，變更聲明為：(一)先位聲明：被告
    不得執本院90年度拍字第3000號裁定於本院96年度執字第37
    26 7號強制執行事件中為分配；(二)備位聲明：被告執本院90
    年度拍字第3000號裁定於本院96年度執字第37267 號強制執
    行事件，於本金、利息、違約金、遲延利息合計超過150 萬
    元之部分不得分配。經查，上開土地業經本院民事執行處以
    96年度執字第37267 號交付執行拍定在案，業經本院依職權
    調閱上開卷宗查閱無訛，該拍賣程序業已終結，而不能撤銷
    該拍賣程序，惟原告於前開強制執行程序終結前，依法仍得
    提起債務人異議之訴，請求交付前開拍賣所得價金，其情事
    自有變更，又原告聲明變更前後之基礎事實同一，揆諸前開
    說明，原告所為訴之變更及追加，於法並無不合，應予准許
    。
貳、實體方面：
一、原告起訴主張：
    (一)緣原告於86年間向訴外人乙○○、丙○○借款200 萬元，
      原告並簽發如附表一編號所示之本票1 紙，並以原告所
      有如附表二所示之不動產作為借款之擔保，且交付相關證
      明文件予訴外人乙○○、丙○○等2 人辦理抵押權設定；
      詎渠等2 人竟以被告之名義於86年7 月26日辦理設定本金
      最高限額380 萬元之抵押權（存續期間：86年7 月25日至
      96年7 月24日），且無利息約定。
    (二)查，原告與被告間並無借貸金錢之事實，且原告所開立上
      開200 萬元之本票借款債權，已陸續攤還，是原告與被告
      、訴外人乙○○、丙○○間，並無債權債務關係存在；縱
      認兩造間有消費借貸之法律關係，依證人戊○○之證述，
      僅能證明被告交付150 萬元，而未能證明被告已交付所為
      之借款200 萬元；被告前向鈞院聲請就附表二所示之不動
      產准予拍賣抵押物，經鈞院以90年度拍字第3000裁定准許
      後，竟持該裁定向鈞院聲請拍賣附表所示之不動產，經鈞
      院民事執行處交付拍賣執行後，於98年3 月5 日由訴外人
      丙○○拍定，依強制執行法第98條第3 項，系爭抵押權消
      滅，原告自得依強制執行法第14條之規定，提起本件訴訟
      ，並聲明：
      1.先位聲明：被告不得執鈞院90年度拍字第3000號裁定於
        鈞院96年度執字第37267 號強制執行事件中為分配。
      2.備位聲明：被告執鈞院90年度拍字第3000號裁定於鈞院
        96年度執字第37267 號強制執行事件，於超過本金、利
        息、違約金、遲延利息合計超過150 萬元部分，不得分
        配。
二、被告辯稱：
    (一)原告於86年間，透過訴外人乙○○、丙○○之介紹，向被
      告借款200 萬元，並簽發如附表一編號所示之200 萬元
      本票1 紙，及提供如附表二所示之不動產，為其設定本金
      最高限額380 萬元之抵押權；雙方並約定1 年後清償，原
      告並簽發發6 張，面額各8 萬元之本票作為利息予被告，
      是兩造間確已成立消費借貸之法律關係無訛。
    (二)原告借款後，未依約清償本金、利息，被告遂向鈞院聲請
      准許就附表二所示之不動產拍賣，經鈞院以90年度拍字第
      3000號裁定准許後，被告遂持該裁定向鈞院聲請強制執行
      ，並經鈞院以91年執字第18458 號強制執行案件受理中；
      因原告於上開強制執行案件程序執行期間，先行清償被告
      100 萬元，被告遂撤回上開強制執行之聲請；然被告撤回
      上開強制執行之聲請後，原告仍未清償借款債務，被告始
      再持上開拍賣抵押物裁定，向鈞院聲請拍賣抵押物之強制
      執行，經鈞院以96年度執字第37267 號強制執行案件受理
      中。
    (三)綜上，原告均未依約清償借款，被告持上開拍賣抵押物裁
      定聲請強制執行，於法並無不合，是原告提起本件訴訟，
      即屬無據，並聲明：原告之訴駁回。
三、本院之判斷：
    (一)經查，附表二所示之系爭不動產為原告所有，經桃園縣蘆
      竹地政事務所以民國86年蘆字第016040號收件字號、86年
      7 月26日登記設定共同擔保最高限額抵押權（擔保債權總
      金額：最高限額380 萬元；權利人：被告；存續期間：86
      年7 月25日至96年7 月24日；債務人及債務額比例：被告
      ；設定義務人：被告）乙節；被告前向本院聲請就附表二
      所示之不動產准予拍賣，經本院以90年度拍字第3000號准
      許拍賣確定，嗣被告持上開確定裁定，向本院聲請拍賣抵
      押物之強制執行，經本院以91年度執字第18458 號強制執
      行案件受理中，被告嗣於該強制執行程序期間，撤回強制
      執行之聲請；嗣被告又持上開拍賣抵押物之確定裁定，本
      院聲請拍賣抵押物之強制執行，經本院以96年度執字第37
      267 號強制執行案件受理，經本院將附表二所示之不動產
      交付拍賣，於98年3 月5 日由訴外人丙○○拍定等情，為
      兩造均不爭執，復有本院90年度拍字第3000號民事裁定、
      桃園縣蘆竹地政事務所98年3 月2 日蘆地登字第09800013
      46號函及所附上開案件之抵押權設定登記申請書各1 份在
      卷可稽（見本院卷第7 頁、第23頁至第32頁），且經本院
      依職權調閱上開91年度執字第18458 號、96年度執字第37
      267 號強制執行案卷查閱無訛，是此部分之事實堪以認定
      ，合先敘明。
    (二)原告主張其並未向被告借款，兩造間並無債權債務關係之
      事實，為被告否認，辯稱原告向其借款200 萬元，其並已
      交付上開200 萬元無訛等語。是本件首應審酌者，在於兩
      造間是否成立200萬元之消費借貸法律關係。再查：
      1.原告雖主張，其係向訴外人乙○○、丙○○夫妻借款20
        0 萬元，然證人乙○○、丙○○於本院審理時到庭證稱
        ：渠等並未借款予原告等語（見本院卷第63頁背面、第
        67頁背面）；證人乙○○復證稱：伊經朋友介紹而認識
        原告，原告要借錢，伊當時手頭沒現金，就介紹原告與
        被告認識等語（見本院卷第63頁背面至第64頁）；另證
        人丙○○證稱：因為原告要借錢，曾代書（即戊○○）
        就介紹伊與原告認識，當時伊沒有錢借給原告，所以才
        介紹伊弟弟予原告認識，最後是伊弟弟之妻即被告借錢
        給原告等語（見本院卷第66頁背面）；又證人戊○○證
        稱：伊承辦兩造間之抵押權設定案件，因原告向被告借
        錄，遂提供原告之土地設定抵押權予被告，原告應該知
        道抵押權的權利人是何人，且兩造交付借款時，有3 次
        是在伊之事務所交付，伊有製作1 紙紀錄表，記載被告
        在伊事務所交付借款之情形，原告與被告均有到場等語
        （見本院卷第68頁背面至第69頁背面）。依上開證人之
        證述，原告主張其係向證人乙○○、丙○○借款200 萬
        元一節，尚非實在，復參以證人戊○○之證述，兩造確
        於其開立之代書事務所洽談借款事宜，是應認原告與被
        告間，成立本金200 萬元之消費借貸契約。
      2.原告雖否認已收受200 萬元之借款，惟依據兩造均有提
        出且不爭執，如附表一編號所示之本票，原告曾簽立
        200 萬元之本票1 紙，核與被告借款之金額相符；另證
        人戊○○證稱：依伊留存之記錄，被告曾交付3 次金錢
        予原告，交付3 次金錢，通常會開本票以為依據，之後
        借款金額總數確定後，會在換1 張總額的本票，因為要
        簽憑證等語（見本院卷第69頁背面）；此外，被告前持
        本院90年度拍字第3000號拍賣抵押物之確定裁定聲請91
        年度執字第18458 號強制執行時，其聲請狀記載：「一
        、聲請強制執行之標的：相對人（即原告）應給付聲請
        人（即被告）新臺幣貳佰萬元，…」等語（見上開強制
        執行卷宗第4 頁），原告復於上開強制執行卷宗聲請閱
        覽卷宗（見上開強制執行卷第114 頁至第116 頁），應
        認原告已知悉被告聲請強制執行之標的本金金額為200
        萬元，而原告既未在上開強制執行程序中就該本金金額
        聲明異議，甚且在上開強制執行程序期間，先行清償10
        0 萬元（此部分之金額究係清償本金，抑或清償利息，
        詳如後述），此亦為兩造均不爭執；復矧以原告於本院
        96年度執字第37267 號強制執行案件進行中，於98年2
        月24日向本院民事執行處提出民事聲明異議並聲請停止
        強制執行狀記載：「二、查本件本票借款抵押債權新臺
        幣二百萬元，聲明人（即原告）費盡千辛萬苦，現已找
        到相關文件可資證明已清償本件債權…」等語，亦非爭
        執借款本金為200 萬元，顯見原告確已收受被告所交付
        之借款200 萬元。原告雖引證人戊○○所提出之紀錄表
        （見本院卷第75頁），主張依上開紀錄表顯示，被告僅
        交付3 次借款，分別為50萬元、10萬元、90萬元，合計
        150 萬元云云，惟證人戊○○已證稱：上開紀錄所載的
        情況是，兩造有到伊事務所交錢，伊才有記，如果他人
        私下交付，伊就沒有記等語（見本院卷第69頁背面），
        是原告尚難據此即認被告僅交付借款150 萬元。綜上，
        原告主張其並未收受被告交付之借款200 萬元，核與事
        實不符，難以採信。
      3.從而，原告與被告間已成立200 萬元之消費借貸契約，
        且被告確已交付借款200 萬元之事實，堪以認定。
    (三)原告主張其已清償借款100 萬元，並提出收據1 紙為證（
      見本院卷第9 頁），被告對於原告已清償100 萬元一情固
      不爭執，惟辯稱：因原告自86年借款後，即未依約清償本
      金、利息，伊對原告提起拍賣抵押物之強制執行程序後，
      原告始還款100 萬元，此部分之還款係清償借款之利息、
      違約金云云。是本件次應審酌者，在於原告所償還之100
      萬元，係清償借款本金抑或清償借款之利息、違約金。復
      查：
      1.被告雖辯稱：原告向伊借款時，兩造約定每月利息為4
        萬元，原告應每2 月交付利息8 萬元1 次予被告，原告
        亦開立6 紙、面額各8 萬元之本票，以作為利息償付之
        擔保，並提出附表一編號至之本票影本為據。惟依
        據兩造就附表二所示之不動產所為之抵押權設定契約，
        兩造並未就本件借款約定利息、違約金。此外，依據被
        告前向本院聲請91年度執字第18458 號強制執行案件時
        ，其聲請狀係記載：「一、聲請強制執行之標的：相對
        人應給付聲請人新臺幣貳佰萬元，及自民國八十八年七
        月一日起至清償日止，依新臺幣每佰元每日壹角計算之
        違約金。」等語，嗣再向本院聲請96年度37267 號強制
        執行案件時，其聲請狀記載：「一、聲請強制執行之標
        的：債務人即原告）應給付新臺幣貳佰萬元，並自民國
        86年7 月2 日起至清償日止，按週年利率百分之5 計算
        的利息及執行費用。」等語。觀諸被告上開2 次聲請強
        制執行之標的，其本金部分僅記載200 萬元，關於利息
        或違約金部分，則前後記載已有不同，且與被告上開辯
        稱：每月支付利息4 萬元不合，是兩造間是否有利息支
        付之約定，已有可疑。
      2.依原告提出、兩造均不爭執之收據（見本院卷第9 頁）
        記載：「茲收到己○○付新臺幣壹佰萬元整，其中：一
        、現金新臺幣伍拾萬元整。二、支票兩張，分別為一張
        金額新臺幣貳拾萬元整，…，另一張金額為新臺幣拾
        萬元整，到期日為92年11月25日，…，右列兩張支票若
        於到期日全部兌現，則王湘源（即被告）願於兌現三日
        內遞狀撤銷現有查封（即本院91年度執字第18458 號強
        制執行程序）。」等語，其上並未載明原告所交付之10
        0 萬元究係清償本金或利息；被告雖於本院審理時陳稱
        ：此部分之金額係清償利息、違約金云云，惟原告於清
        償上開100 萬元時，原告所積欠之利息、違約金之金額
        ，兩造均未會算，且上開收據並載明：原告所交付之支
        票到期兌現後，被告即撤回本院91年度執字第18458 號
        強制執行程序，倘原告所支付之100 萬元僅係清償利息
        、違約金，則被告焉有在原告尚未清償任何本金之前，
        即撤回上開強制執行程序。被告復於本院審理時陳稱：
        伊當時借錢給原告，並沒有要賺他利息的意思等語（見
        本院卷第68頁）。揆諸上開說明，應認原告上開所支付
        之100 萬元，係為清償兩造間之200 萬元之借款，被告
        辯稱：此部分之100 萬元係為清償利息、違約金等語，
        並非實在。
    (四)綜上所述，本院認兩造間確已成立200 萬元之消費借貸契
      約，原告並已於本院90年度拍字第3000號拍賣抵押物之裁
      定確定後，已清償本金100 萬元。惟按執行名義無確定判
      決同一之效力者，於執行名義成立前，如有債權不成立或
      消滅或妨礙債權人請求之事由發生，債務人亦得於強制執
      行程序終結前提起異議之訴，強制執行法第14條第2 項固
      有明文，然強制執行法第14條第2 項所謂債務人異議之訴
      ，為形成之訴，其訴訟無非以債務人於執行名義成立前，
      有債權不成立或消滅或妨礙債權人請求之事由，請求法院
      以形成判決宣示不許就某一執行名義為全部或一部之強制
      執行，並無法就抵押債權之數額為確認之判決；況抵押權
      人於其抵押債權未受全部清償前，得就抵押物之全部行使
      權利；抵押債權縱經一部清償而一部消滅，抵押權仍為擔
      保其餘之債權而存在；亦即抵押物之各部，擔保債權之全
      部，此乃所謂抵押權之不可分性。是原告雖已清償借款本
      金100 萬元，然此部分之事實既發生在本院90年度拍字第
      3000號拍賣抵押物裁定確定之後，且原告對被告之借款債
      權亦未全部清償，則在原告對被告之借款債務未全部清償
      之前，尚不生抵押權部分消滅之效力，原告僅得於系爭土
      地拍賣所得之價金分配時，主張減少被告之受償金額，而
      無從以異議之訴排除拍賣抵押物之部分強制執行程序。從
      而，原告依據強制執行法第14條之規定，提起本件訴訟，
      並分別為先、備位之聲明，均無理由，應予駁回。
四、本件事證已臻明確，兩造其餘主張及舉證，經核與判決基礎
    不生影響，爰不另一一論述，附此敘明。
據上論結，本件原告之訴為無理由，依民事訴訟法第78條，判決
如主文。
中    華    民    國    98    年    9     月    11    日
                  民事第三庭    法  官  陳心婷
以上正本係照原本作成
如對本判決上訴，須於判決送達後20日內向本院提出上訴狀
中    華    民    國    98    年    9     月    11    日
                                書記官  林君燕
附表一：
┌─┬─────┬──────┬──────┬───────┐
│  │本票號碼  │發票日      │到期日      │金額（新臺幣）│
├─┼─────┼──────┼──────┼───────┤
││210516    │87年7月1日  │88年7月1日  │200萬元       │
├─┼─────┼──────┼──────┼───────┤
││210511    │87年7月1日  │87年11月1日 │8萬元         │
├─┼─────┼──────┼──────┼───────┤
││210512    │87年7月1日  │88年1月1日  │8萬元         │
├─┼─────┼──────┼──────┼───────┤
││210513    │87年7月1日  │88年3月1日  │8萬元         │
├─┼─────┼──────┼──────┼───────┤
││210514    │87年7月1日  │88年5月1日  │8萬元         │
├─┼─────┼──────┼──────┼───────┤
││210515    │87年7月1日  │88年7月1日  │8萬元         │
└─┴─────┴──────┴──────┴───────┘
附表二：
┌──┬────────────────────┬──┬───┬──┐
│編號│   土   地    坐   落                   │地  │面積  │權利│
│    ├────┬───┬──┬───┬────┤    │（平方│範圍│
│    │縣市    │鄉    ○段  ○○段  │地號    │目  │公尺）│    │
├──┼────┼───┼──┼───┼────┼──┼───┼──┤
│1   │桃園    │大園  │圳頭│古亭  │547     │田  │1015  │全部│
├──┼────┼───┼──┼───┼────┼──┼───┼──┤
│2   │桃園    │大園  │圳頭│古亭  │546     │田  │835   │全部│
└──┴────┴───┴──┴───┴────┴──┴───┴──┘

司法院資訊處製作；財團法人民間司法改革基金會備份。
